【裁判字號】    97,上易,95
【裁判日期】    970416
【裁判案由】    返還代墊款
【裁判全文】
台灣高等法院民事判決                  97年度上易字第95號
上  訴  人  東森購物百貨有限公司
法定代理人  丙○○
訴訟代理人  乙○○
被  上訴人  甲○○
訴訟代理人  張孝詳律師
複  代理人  孫劍履律師
上列當事人間請求返還代墊款事件，上訴人對於中華民國96年11
月12日臺灣板橋地方法院96年度訴字第1006號第一審判決提起上
訴，經本院於97年4月2日言詞辯論終結，判決如下：
    主  文
上訴駁回。
第二審訴訟費用由上訴人負擔。
    事實及理由
一、被上訴人起訴主張：
    被上訴人於民國93年間任職於上訴人公司製作部創意處，斯
    時被上訴人之部門主管為上訴人之副總經理賈士壽，被上訴
    人受賈士壽代上訴人指派與訴外人利達數位影音科技股份有
    限公司（下稱利達公司）接洽製作數位時代等有關購物頻道
    影片之製作及拍攝膠片等業務，嗣因利達公司指稱上訴人積
    欠其相關製作費及拍攝費用共計新台幣（下同）957,113 元
    未付，賈士壽以上訴人名義指示被上訴人出面與利達公司洽
    商並先行代為支付，嗣後上訴人再行付款予被上訴人，被上
    訴人即依上訴人之指示與利達公司之代表人謝宗意簽定代償
    協議書，代上訴人先行支付上開款項，被上訴人並開立以配
    偶李華平為發票人之 4紙支票交付予利達公司以資清償。詎
    於被上訴人交付之第1紙發票日94年9月30日、面額 257,113
    元之支票兌現後，上訴人竟反悔拒不承認返還被上訴人上開
    代墊款項，被上訴人不得已只有拒絕其它 3紙支票之兌現，
    嗣經被上訴人委請律師函催上訴人，亦未獲付款。利達公司
    因上開3紙支票未獲兌現，於95年間向台灣台北地方法院（
    下稱台北地院）起訴請求被上訴人及發票人李華平給付報酬
    ，經台北地院以95年度訴字第6552號及本院96年度上易字第
    372 號判決認定債務承擔之協議書存在，被上訴人及訴外人
    李華平應承擔上訴人積欠利達公司之全部 957,113元之債務
    ，並判決被上訴人應再給付訴外人利達公司 626,180元及遲
    延利息確定（下稱前案）。被上訴人業依前案確定判決及執
    行程序給付利達公司債務本金、利息、執行費用等共計
    685,144元。被上訴人自得依契約之法律關係請求上訴人返
    還代墊費用。
二、上訴人則以：
    上訴人之撥款程序為被上訴人須視上訴人需求單位之需求，
    事先將每個專案之廣告腳本、製作預算等載明於「預支表」
    經部門主管及公司總經理批准後，方能實際與廠商合作進行
    該專案之拍攝作業。而依「預支表」完成之專案拍攝，被上
    訴人須將所生之費用載明於「報支表」，經部門主管及公司
    總經理批准後，連同合作廠商開立之發票依「請款單」向財
    務部請款，財務部即會撥款予合作廠商。訴外人利達公司於
    94年8月間，依發票向上訴人公司請款957,113元，經上訴人
    核對，其中部分費用早經被上訴人依上開標準作業流程請款
    並撥款完畢；部分費用則完全不見被上訴人有事先呈報任何
    「預支表」及「報支表」，本件係因被上訴人報帳疏失及不
    實導致利達公司重覆向上訴人請款，而自願承擔因此而生之
    爭執，此由協議書有 3筆發票號碼重覆、金額不一，足證利
    達公司重覆請款，上訴人並未積欠利達公司任何款項。賈士
    壽多次表明從未指示被上訴人先行代為清償上訴人積欠利達
    公司之債務，並同意嗣後返還。賈士壽委請助理蔡函蓁協助
    被上訴人繕打被上訴人與利達公司債務糾紛之協議書，不代
    表上訴人應就被上訴人與利達公司間之債務糾紛負責。縱被
    上訴人果為上訴人承擔債務，但被上訴人迄未依約履行，且
    於前案中否認其應負責，故被上訴人請求上訴人返還代墊款
    ，並無理由等語置辯。
三、被上訴人起訴請求上訴人給付 957,113元本息，原判決命上
    訴人給付 883,293元本息，駁回被上訴人其餘之請求，被上
    訴人對其敗訴部分未據聲明不服，已告確定，而上訴人則對
    敗訴部分聲明上訴，其上訴聲明為：(一)原判決廢棄。(二)上開
    廢棄部分，被上訴人於第一審之訴駁回。被上訴人之答辯聲
    明為：上訴駁回。
四、兩造不爭執之事實：
  (一)被上訴人主張其於93年間任職於上訴人公司製作部創意處，
    受上訴人部門主管賈士壽指派與訴外人利達公司洽定上訴人
    委託其製作數位時代等有關購物頻道影片之製作、拍攝膠片
    等業務之事實，為上訴人所不爭，堪信為真正。
  (二)被上訴人主張其於94年 8月25日開立發票人為李華平，票號
    AA0000000（發票日：94年 9月30日、金額257,113元）、票
    號AA0000000（發票日94年12月30日、金額200,000元）、票
    號AA0000000（發票日95年 3月30日、金額200,000元）、票
    號AA0000000（發票日95年 6月30日、金額300,000元）等4紙
    支票予利達公司。而被上訴人交付利達公司之第 1紙支票業
    已兌現，另 3紙支票則因存款不足而退票。又利達公司已訴
    請被上訴人及其配偶即支票發票人李華平給付上開未兌現支
    票金額700,000元及其利息之事實，業據提出支票影本4紙、
    臺北地院95年度訴字第6552號民事判決影本 1件、本院96年
    度上易字第372號民事判決影本1件為證（原審卷第13、14、
    17至22、340至347頁），上訴人對之並無爭執，堪信為真。
  (三)兩造對於1.訴外人賈士壽於前案一審訴訟程序所為之證詞（
    原審卷第54至58頁）；2.上訴人製作部編導應遵守標準作業
    流程相關資料（原審卷第69至 304頁）；3.被上訴人所提94
    年8月25日之協議書影本1紙、民事聲明上訴狀影本1紙。（
    原審卷第12、23頁），於形式上之真正並不爭執。
五、兩造爭執點之論述：
    被上訴人主張上訴人積欠利達公司 957,113元，上訴人副總
    經理賈士壽指示被上訴人代償，然被上訴人代償後，上訴人
    拒絕給付被上訴人代墊款等情，為被上訴人所否認。爰就兩
    造之爭執點分述如下：
  (一)上訴人確實積欠利達公司957,113元：
    1.系爭協議書上載明：「以上為東森購物積欠利達數位影音
      （股）公司款項明細，共計 957,113元整。‧‧‧」等內
      容，有系爭協議書影本 1紙附卷可參（原審卷第12頁）。
      上訴人雖辯稱被上訴人須視上訴人需求單位之需求，事先
      將每個專案之廣告腳本、製作預算等載明於「預支表」經
      部門主管及公司總經理批准後，方能實際與廠商合作進行
      該專案之拍攝作業。而依「預支表」完成之專案拍攝，被
      上訴人須將所生之費用載明於「報支表」，經部門主管及
      公司總經理批准後，連同合作廠商開立之發票依「請款單
      」向財務部請款，財務部即會撥款予合作廠商，此為製作
      部編導應遵守之標準作業流程，並經提出廣宣影片製作作
      業程序書及相關附件為證（原審卷第39至45頁），且為被
      上訴人所不爭，固堪信為真。惟按「當事人主張有利於己
      之事實者，就其事實有舉證之責任。」，民事訴訟法第
      277條本文定有明文。上訴人抗辯利達公司於94年8月間持
      發票向上訴人請款957,113元，經上訴人核對，部分費用
      早經被上訴人依上開標準作業流程請款並撥款完畢，部分
      費用則未見被上訴人事先呈報「預支表」及「報支表」，
      就利達公司之請款動作，被上訴人坦誠係因其報帳疏失及
      不實所導致，上訴人願自行承擔系爭957,113元債務等情
      ，為被上訴人所否認，上訴人就有利於己之上開事實未舉
      證以實其說，其抗辯已難採信。況訴外人賈士壽於前案（
      即台北地院95年度訴字第6552號給付報酬事件）審理時，
      曾到庭證稱：「（問：原證一下面有被告甲○○承擔，為
      何？）我問過被告 1（指甲○○），他說他會跟原告確認
      ，被告 1去找原告（指利達公司）時，他有打電話給我，
      我也有打電話去原告公司確認，原告說被告 1確實有去處
      理。之後被告 1拿了幾張支票來‧‧‧」、「（問：為何
      被告1會簽原證一？有無跟被告1說東森沒有欠錢？）有簽
      回來，我知道，我說要留底。」等語，有言詞辯論筆錄影
      本附於原審卷第56、57頁可稽。衡情，上訴人苟已清償債
      務，理應於被上訴人前往確認時，交付已清償之收據予被
      上訴人供提示利達公司，斷無任由被上訴人隨意承認積欠
      利達公司債務之理，故上訴人確定積欠利達公司 957,113
      元債務尚未清償，應堪認定。
    2.上訴人辯稱系爭協議書為23個專案，其中編號 1至11及13
      至23專案，業經被上訴人依標準作業流程請款，並撥款完
      畢，屬上訴人早已結清之專案。另編號12之專案，並無上
      開單據，上訴人並無此專案及製作預算，該專案亦與被上
      訴人無涉云云，雖據提出預支表、報支表及請款單等件影
      本為證（原審卷第68至 305頁）。被上訴人則主張系爭協
      議書上所載款項，係上訴人應付而未付之款項，參酌證人
      蔡函蓁於本院96年度上易字第 372號給付報酬事件審理時
      證稱：「甲○○當時有一陣子請假，副總賈士壽和協理林
      資強叫我把廠商寄來的發票作整理成表格，我是看著發票
      作整理，發票全部都是廠商寄的，‧‧‧被上訴人部分（
      指利達公司）賈士壽副總請我另做報表整理出來，表格上
      除了簽名之外，都是我繕打的部分‧‧‧」、「（拍攝的
      錢東森公司有無付清你知否？）有付清的部分我們發票都
      會交給財務，這部分應該是東森沒有付的，因為我們有報
      帳的話，發票會交給財務部門，不會還在我們部門裡面，
      直到我離職前發票都還在我的部門，所以至我離職時應該
      是還沒有付清的。‧‧‧」等語明確，有準備程序筆錄影
      本1紙、上開判決影本1件附卷可參（見原審卷第311、344
      頁）。系爭協議書所列載之費用，既經上訴人查核確認，
      自堪認上訴人尚積欠利達公司拍攝、製作影帶費用之債務
      。蔡函蓁係曾任職上訴人公司之專員，主要之工作內容為
      行政庶務，依其處理公司帳款之流程，證述上訴人尚未清
      償對利達公司所負之債務，上訴人空言抗辯不能因蔡函蓁
      幫忙繕打系爭協議書，遽認上訴人積欠利達公司債務云云
      ，自無可採。至於上訴人執發票號碼相同、請款金額不同
      （本院卷第24頁），抗辯利達公司重覆請款云云；通常一
      張統一發票記載多項品名，並無任何異常之處之處，何況
      蔡函蓁係依廠商寄來的發票繕打，益證並無任何不正常。
      上訴人僅以同一張統一發票記載數項金額請款，抗辯係利
      達公司重複請款，其抗辯違反統一發票開發之慣例，洵無
      可取。
  (二)被上訴人確為上訴人代償其對利達公司之債務：
    按債務承擔係由承擔人與債權人、或由承擔人與債務人、或
    由承擔人、債權人及債務人訂定契約，由承擔人承受或加入
    債之關係而為債務人。系爭協議書約定：「以上為東森購物
    積欠利達數位影音（股）公司款項明細，共計957,113元整
    ，經雙方協議，將由甲○○本人以支票支付，支票號碼為‧
    ‧‧故此列款項已確定結清無誤，特此證明。」（原審卷第
    12頁），依其文義可認被上訴人確已向利達公司承諾為上訴
    人清償系爭製片費用債務 957,113元之意，並得債權人即利
    達公司同意。被上訴人主張上訴人之副總經理賈士壽於執行
    上訴人與往來廠商洽商拍片、費用等職務範圍內，當然有代
    表上訴人之權限存在等情，為上訴人所不爭。而被上訴人係
    受上訴人副總經理賈士壽之指派與利達公司接洽製作數位時
    代等有關購物頻道影片之製作、拍攝膠片、費用給付等業務
    ，受賈士壽之指示出面與利達公司確認上開債務，並依賈士
    壽之指示與利達公司簽訂系爭協議書及代為先行支付支票予
    利達公司，準此，被上訴人與利達公司間有代為清償之約定
    存在，應堪認定。被上訴人既經本院95年度訴字第6552號判
    決應給付利達公司 626,180元及遲延利息，另加計被上訴人
    已給付利達公司257,113元，則被上訴人依債務承擔契約應
    給付利達公司883,293元（626,180+ 257,113= 883,293 ）
    ，且被上訴人業已將應給付利達公司之本金及利息共計
    685,144元提存於提存所，並經利達公司收取在案（本院卷
    第31至32頁），加計上訴人已給付利達公司之257,113元，
    合計被上訴人業已代上訴人給付利達公司942,227元（計算
    式為：685,144+257,113= 942,227），則被上訴人依其與上
    訴人間之約定，請求上訴人清償上開代償之款項，應予准許
    。上訴人於言詞辯論終結後之97年4月9日提出書狀所載之事
    項，本院依法不予審酌，附此敘明。
  (三)被上訴人是否依上訴人規定流程請款與本件無涉：
    上訴人雖抗辯被上訴人未遵守公司標準作業流程而自願承擔
    系爭債務云云，既經被上訴人所否認，而上訴人迄未舉證以
    實其說，所辯要難採信。至被上訴人對於系爭債務是否未事
    先呈報預支表、報支表等流程而有報帳疏失乙節，縱令屬實
    ，亦難據此推斷被上訴人自願承擔系爭債務。故縱上訴人該
    部分之抗辯可採，亦與本件被上訴人請求返還代墊款無涉。
六、綜上所述，被上訴人主張於受僱上訴人期間，受上訴人副總
    經理指示處理上訴人委託利達公司拍片等業務，並先行以支
    票代墊清償上訴人應給付予利達公司之款項，堪信為真實，
    上訴人所辯為不足採。依契約之約定，被上訴人自得請求上
    訴人返還代墊款。從而，被上訴人本於契約之法律關係，請
    求上訴人給付883,293元本息，為有理由，應予准許。是則
    原判決就上述金額為被上訴人勝訴之判決，並依聲請為假執
    行之宣告，經核於法並無不合。上訴論旨指摘原判決此部分
    不當，求予廢棄改判，為無理由，應予駁回。
七、本件判決基礎已臻明確，兩造其餘之攻擊防禦方法及訴訟資
    料，核與判決之結果不生影響，爰不一一論述，併予敘明。
八、據上論結，本件上訴為無理由，依民事訴訟法第449條第1項
    、第78條，判決如主文。
中    華    民    國    97    年    4    月    16    日
                    民事第二庭
                        審判長法  官  吳謙仁
                              法  官  李瓊蔭
                              法  官  蘇瑞華
正本係照原本作成。
不得上訴。
中    華    民    國    97    年    4     月    17    日
                              書記官  賴以真


司法院資訊處製作；財團法人民間司法改革基金會備份。
